最高法院民事判決　　　　　　　　　　　　　　　八十六年度台上字第三二一八號
　　上　訴　人　乙○○
　　　　　　　　甲○○
　　被 上訴 人　丙○漁業股份有限公司（原名丁○漁業股份有限公司）
　　法定代理人　郭豐隆
右當事人間請求損害賠償事件，上訴人對於中華民國八十六年二月二十四日臺灣高等
法院高雄分院第二審更審判決（八十五年度勞上更(一)字第五號），提起上訴，本院判
決如左：
    主  文
原判決除假執行部分外廢棄，發回臺灣高等法院高雄分院。
    理  由
本件上訴人主張：已故陳文筆生前於民國八十二年七月十五日受被上訴人僱用，擔任
被上訴人所有丁○七號遠洋漁船船長，每月薪資新臺幣（以下同）三萬五千元，嗣於
同年十二月二十四日在印度洋作業時，因職業傷害而死亡。上訴人甲○○為其妻，乙
○○為其子，依勞工保險條例規定，原可依勞工保險投保薪資分級表最高級之三萬三
千三百元計算，領取共四十五個月之喪葬及遺屬津貼，計一百四十九萬八千五百元，
詎因被上訴人以多報少，申報陳文筆之月投保薪資為一萬三千六百元，僅領得勞工保
險給付六十一萬二千元，減少領取八十八萬六千五百元。此等損失，依勞工保險條例
第七十二條第二項規定，應由被上訴人賠償等情，求為命被上訴人如數給付，並加付
法定遲延利息之判決。
被上訴人則以：陳文筆之薪資係採分紅制，按每次出航漁獲計算，於出港前尚無法計
算其實際金額，伊以高於勞工基本工資之一萬三千六百元申報勞工保險，並無不合。
且陳文筆係因細故責及毆打訴外人許明件，致遭許明件持鐵管毆傷致死，亦非因職
業傷害而死亡，得請領之勞工保險給付應僅有三十五個月薪資額。何況兩造已就喪葬
及遺屬補償等成立調解，上訴人自不得再為本件請求。就令得為請求，伊已依勞動基
準法第五十九條第四款規定，補償上訴人一百三十八萬五千元，依該條但書規定，亦
得持以抵充。又陳文筆生前積欠伊五十二萬二千五百元，伊亦得據為抵銷之抗辯等語
，資為抗辯。
原審將第一審所為上訴人勝訴判決，予以廢棄，改判駁回其訴，係以：上訴人主張之
事實，業據提出合約書等件為證，並經證人譚良恭、顏興仁證述明確。依被上訴人與
陳文筆訂立之合約書第二條及勞資分紅契約書第三條第三款末段約定，陳文筆之薪資
原則上係依勞資分紅契約書之約定，按漁獲量計算，分紅四份半，另由被上訴人補貼
依普通船員分紅三份半計算之金額，此等分紅因須俟作業結束返台始能結算，故於漁
船出港後，即由被上訴人每月發給安家費三萬五千元，迨結算後由分紅中扣抵，如分
紅金額不及已領之安家費、工作金及期滿回航金等最低生活費時，不得追回。上
訴人主張：陳文筆每月薪資最低為三萬五千元，並無不合。又丁○七號漁船八十二年
十二月二十四日上午一時許，於印度洋作業時，其輪機長許明件因引擎逆轉機故障，
遭船長陳文筆責、毆打，乃持鐵管毆擊陳文筆頭部，致陳文筆不治死亡等事實，為
兩造所不爭，並有臺灣高雄地方法院八十三年度重訴字第一六號刑事判決可按。陳文
筆責成許明件修復引擎逆轉機，對許明件責、毆打，行事容有過當，但不能否認其
執行船長職務之本質。許明件因此持鐵管毆擊陳文筆頭部，致其死亡，依勞工保險被
保險人因執行職務而致傷病審查準則第十二條規定，應認屬因職業傷害而死亡。上訴
人為陳文筆之配偶及子女，主張：若被上訴人據實以三萬五千元之最低薪資申報勞工
保險，伊得請領以三萬三千三百元計算之五個月喪葬津貼及四十個月之遺屬津貼，合
共一百四十九萬八千五百元等語，尚非無據。茲因被上訴人以一萬三千六百元為月投
保薪資，致僅領得六十一萬二千元。短少之八十八萬六千五百元，依勞工保險條例第
七十二條第二項規定，應由投保單位之被上訴人賠償。惟勞工遭遇職業傷害或罹患職
業病而死亡時，雇主除給與五個月平均工資之喪葬費，並應一次給與其遺屬四十個月
平均工資之死亡補償，但如同一事故，依勞工保險條例或其他法令規定，已由雇主支
付費用補償者，雇主得予以抵充之，勞動基準法第五十九條第四款及但書分別定有明
文；又雇主依前開規定給付之補償金額，得抵充就同一事故所生損害之賠償金額，同
法第六十條亦有明文。解釋上，應認雇主依勞動基準法第五十九條規定給付之補償金
額，得以之抵充其依勞工保險條例應賠償之金額。兩造曾因陳文筆之死亡，於八十三
年一月二十五日在高雄縣鳳山市調解委員會就勞動基準法第五十九條規定之職業災害
補償達成調解，約定由被上訴人補償一百三十八萬五千元，因上開金額較同一事故死
亡之其他船員補償費為高，於調解前已給付之四十八萬五千元乃未載入調解書，僅記
載由被上訴人補償九十萬元，並由被上訴人交付於八十三年六月二十六日、同年十一
月二十六日及八十四年四月二十六日到期，面額同為三十萬元之本票三紙，已據調解
委員譚良恭及代理被上訴人出席調解之高英菘證述在卷。前開調解書雖僅列載上訴人
甲○○為聲請之一造，但上訴人乙○○係六十三年十二月七日生，調解之時，尚未成
年，甲○○為其法定代理人，既自承代表乙○○一同調解，調解之效力自應及於乙○
○。被上訴人於調解時交付之本票，其中八十三年十一月二十六日及八十四年四月二
十六日到期者未獲支付，則被上訴人已支付之補償費為七十八萬五千元。被上訴人以
此等金額抵充依勞工保險條例第七十二條第二項規定應賠償之金額，尚無不合。抵充
後雖有餘額一十萬一千五百元，但兩造成立之調解書業經法院核定，與民事確定判決
有同一之效力，上訴人得據以聲請強制執行尚未給付之六十萬元補償費，被上訴人既
以此等補償費主張抵充，前開一十萬一千五百元之賠償餘額即無起訴請求給付之利益
。上訴人訴請給付，欠缺權利保護要件等詞，為其判斷之基礎。
惟查：兩造於八十三年一月二十五日成立調解，除約定由被上訴人給付上訴人補償金
外，於調解書中並記載：「對造人（按即被上訴人）應自調解成立之日起，盡力協助
聲請人（按即上訴人甲○○）之夫死亡各項保險金及各項補助之申請事項」等語，高
雄縣鳳山市公所覆原法院函亦稱：「死者家屬並無表示放棄勞保之權利」（見原審勞
上字卷六五頁），而陳文筆死亡之勞工保險給付係調解成立後之八十三年三月十一日
始申請（見同上卷二八頁），所領得之六十一萬二千元，被上訴人似不曾主張應由補
償金中扣除，兩造於調解時亦似係約定除勞工保險給付由上訴人領取外，再由被上訴
人給付約定之補償金。果爾，上訴人陳稱：調解時伊不知被上訴人將陳文筆薪資以多
報少，直至申請勞保死亡給付始發覺等語（見同上卷一○五頁反面），被上訴人能否
以調解應給付之補償金抵充依勞工保險條例第七十二條第二項規定應給付之賠償金，
即值研求。原審未遑詳細審酌，即准被上訴人以補償金抵充賠償金，而為不利上訴人
之判斷，尚有未洽。又原審謂被上訴人得以補償金抵充賠償金云云，就令可採，惟既
認定被上訴人依調解應給付之一百三十八萬五千元僅給付七十八萬五千元，准被上訴
人以之抵充賠償金，則上訴人就抵充餘額之請求權，於被上訴人就補償金為事實給付
前即未消滅。此項請求權與補償金請求權並不同一，不因補償金已取得執行名義而妨
礙其行使。原審以補償金已取得執行名義，可聲請強制執行，而被上訴人又主張以之
抵充賠償金，而認上訴人就抵充餘額無起訴請求給付利益，其法律見解亦有可議。上
訴論旨，指摘原判決不當，聲明廢棄，非無理由。
據上論結，本件上訴為有理由。依民事訴訟法第四百七十七條第一項、第四百七十八
條第一項，判決如主文。
中      華      民      國    八十六    年      十      月     十七     日
                              最高法院民事第五庭
                                  審判長法官  吳  啟  賓
                                        法官  洪  根  樹
                                        法官  謝  正  勝
                                        法官  劉  福  來
                                        法官  黃  熙  嫣
      右正本證明與原本無異
                                              書  記  官
中      華      民      國    八十六    年     十一     月      三      日
